【裁判字號】    99,事聲,71
【裁判日期】    990915
【裁判案由】    聲明異議
【裁判全文】
臺灣彰化地方法院民事裁定  99年度事聲字第71號
異  議  人  豐（台灣）商業銀行股份有限公司
法定代理人  乙○○
相  對  人  甲○○原名李碧霞.
上列異議人對於民國99年8月12日本院司法事務官所為98年度執
消債更字第79號認可更生方案之裁定，聲明異議，本院裁定如下
：
    主  文
異議駁回。
    理  由
一、本件異議意旨略以：
(一)相對人之次子雖仍在就學狀態，但應可由其他子女及配偶全
    額負擔其生活費用，故相對人支出費用應僅扣除個人生活費
    用新臺幣（下同）9,829元。又應查調相對人之配偶及子女
    之財產、收支狀況，如配偶名下持有財產，應依職權鑑估財
    產之現值，以確認其更生方案之還款總額，是否高於清算時
    債務人剩餘財產差額分配請求權之金額。
(二)相對人所積欠之債務多為信用卡債務，顯有未衡量自身之收
    入情況下超支消費之情事，顯屬浪費、賭博或其他投機行為
    ，致財產顯然減少或負擔過重之債務。另臺灣銀行提報保證
    債務之債權，應為子女就學貸款，於子女畢業後始須清償，
    並無立即清償之必要，應予排除。
(三)相對人薪資收入所得為30,508元，扣除合理必要支出費用
    9,829元後，尚餘20,679元可供清償債務之用，理應全數清
    償借款，提高清償成數。銀行公會已提出「個別協商一致性
    方案」，對於前協商毀諾之債務人可再次協商，倘以無擔保
    債務3,821,388元（扣除保證債務）計算，其最長期數180期
    、最低利率0％，每月酌增月付金至21,230元，即可全數清
    償借款，故如相對人有還款誠意，理應循上開協商方案解決
    ，無認可更生程序之必要。為此爰依法聲明異議，請求廢棄
    原裁定等語。
二、按「債務人有薪資、執行業務所得或其他固定收入，法院認
    更生方案之條件公允者，得不經債權人會議可決，逕依債務
    人之聲請或依職權以裁定認可更生方案。」、「法院為認可
    之裁定時，因更生方案履行之必要，對於債務人在未依更生
    條件全部履行完畢前之生活程度，得為相當之限制。」，消
    費者債務清理條例第64條第1項、第62條第2項分別定有明文
    。次按債務人之更生方案應否准許，係以是否公允為斷，而
    所謂公允，應審酌債權人與債務人之利益衡平、債務人之償
    債能力與清償誠意以及社會公益等因素為綜合判斷。再按消
    費者債務清理條例之立法目的，係為使不幸陷入經濟困境之
    人得以清理債務、重建生活，並在清理過程中能保有符合人
    性尊嚴之最低基本生活，是更生方案之認可，應審酌除最低
    生活需求外，債務人能否負擔該方案之條件以及債權人與債
    務人間之權利義務關係是否公允。
三、經查：
(一)本件經本院以97年度消債更字第84號裁定開始更生程序，並
    由司法事務官進行更生程序，有該裁定1份附卷可稽。嗣相
    對人於更生程序中提出更生方案，經原裁定認可其條件為:
    前24期每期還款16,400元及後72期每期還款18,650元，為期
    8年，共96期，清償債務總額為1,736,400元，清償比例為42
    .92％。又相對人陳報任職於海豐飼料股份有限公司，自97
    年12月份至98年11月份薪資總額為366,098元，則平均月薪
    為30,508元（計算式：366,098÷12＝30,508，元以下四捨
    五入），此有相對人任職公司所陳報之98年度扣繳憑單與薪
    資及獎金所得請領清冊各1份在卷可稽。又其與配偶育有1名
    尚就學之次子，且相對人患有乳癌，未來仍須繼續追蹤治療
    等情，有戶籍謄本、陳報狀及員生醫院診斷證明書附卷可憑
    。衡以臺灣省每人每月平均最低基本生活費為9,829 元。故
    而，以相對人之收入，扣除每月還款金額及其自身最低基本
    生活費9,829元，剩餘金額分別為4,279元及2,029 元可供相
    對人與其配偶共同扶養尚就學之次子及醫療費用等生活準備
    金。且相對人所提出之更生方案，願考量其次子2 年後畢業
    服役或就業，而於2 年後提高每期清償金額，顯見該更生方
    案中，債務人已盡力撙節支出，付其最大努力及還款誠意。
    本院認債務人所提之更生方案，其條件核屬公允、適當、可
    行。
(二)異議人主張相對人之次子生活費用應可由其他子女及配偶全
    額負擔，且應調查相對人之配偶之財產狀況，以確認其更生
    方案之還款總額，是否高於清算時債務人剩餘財產差額分配
    請求權之金額云云。惟查，負扶養義務者有數人時，應依左
    列順序定其履行義務之人：二、直系血親尊親屬。四、兄弟
    姊妹，民法第1115條定有明文。是相對人及其配偶對次子之
    扶養義務順序，即應在相對人之其他子女前，且相對人應與
    其配偶共同扶養次子，異議人主張應由配偶及其他子女全額
    扶養次子，於法不符。又法定財產制關係消滅時，夫或妻現
    存之婚後財產，扣除婚姻關係存續所負債務後，如有剩餘，
    其雙方剩餘財產之差額，應平均分配，民法第1030條之1定
    有明文。是夫或妻須於法定財產制關係消滅時，始得請求平
    均分配雙方剩餘財產之差額。相對人聲請更生，並非相對人
    與其配偶法定財產制關係消滅之原因，相對人不得以此為由
    ，向其配偶請求平均分配雙方剩餘財產之差額。是異議人上
    開主張，應有誤會。
(三)異議人主張相對人所積欠之債務多為信用卡債務，顯有未衡
    量自身之收入情況下超支消費之情事。另臺灣銀行提報保證
    債務之債權，應為子女就學貸款，於子女畢業後始須清償，
    並無立即清償之必要，應予排除云云。然查，相對人過往之
    消費是否有浪費之情事，於其聲請更生時即經本院予以審查
    ，本件既經本院裁定准許相對人進入更生程序，於其更生方
    案時所審酌者應在於債務人之能力，並參酌債權人利益及其
    更生方案是否合理可行為重點。是如法院認債務人無消債條
    例第63條情形，而認債務人薪資、執行業務所得或其他固定
    收入，而其更生方案條件公允者即得不經債權人會議依聲請
    或依職權裁定認可更生方案。至異議人所主張相對人有恣意
    浪費之情事，以致債務膨脹之行為，至多為日後可否免責之
    判斷依據，非於更生方案時所需考量者，故異議人對於此部
    分之主張，亦有未洽。再者，本件相對人對臺灣銀行所負之
    連帶保證債務，相對人既已依法進行更生程序，台灣銀行就
    現存債權額，亦得行使其權利，對為保證之相對人求償。是
    更生方案將之列入與其他無擔保債權平均受償，尚無違誤。
(四)異議人主張若相對人有還款誠意，理應循銀行公會「個別協
    商一致性方案」解決云云。惟查，相對人業經本院認定有不
    能清償債務之虞而准予更生在案，其並於更生程序中依法提
    出本件更生方案，是異議人前開主張，顯與本件更生方案是
    否公允無關，委無足採。
四、綜上所述，本院司法事務官以相對人所提更生方案，經審酌
    生活必要支出、程度及金額後，因認更生方案之條件尚屬公
    允適當，且清償總額為1,736,400元，清償比例達無擔保債
    務總額42.92％，復無消費者債務清理條例第63條、第64條
    第2 項各款所列不得認可更生方案之消極事由，遂依同條例
    第64 條第1項、第62條第2 項等規定，予以認可，並諭知相
    對人之生活限制行為，即無不合。從而，本件異議人之異議
    ，為無理由，應予駁回。
五、爰依消費者債務清理條例第15條、民事訴訟法第240條之4第
    3項後段，裁定如主文。
中    華    民    國    99    年    9    月    15    日
                  民事第二庭    法  官  陳彥志
以上正本係照原本作成。
如不服本裁定，應於裁定送達後10日內，以書狀向本院提出抗告
，並繳納抗告費新臺幣1千元。
中    華    民    國    99    年    9    月    15    日
                                書記官  吳芳儀

司法院資訊處製作；財團法人民間司法改革基金會備份。
